【裁判字號】    95,重訴,12
【裁判日期】    950310
【裁判案由】    損害賠償
【裁判全文】
臺灣臺中地方法院民事判決  95年度重訴字第12號
原      告  乙○○
訴訟代理人  甲○○
                        號
被      告  合作金庫銀行股份有限公司
法定代理人  丙○○
當事人間損害賠償事件，本院於94年2月24日言詞辯論終結，判
決如下：
    主    文
原告之訴駁回。
訴訟費用由原告負擔。
    事實及理由
一、按原台中市第十一信用合作社債權為被告概括承受，故本件
    以被告合作金庫銀行股份有限公司為起訴，合先敘明。
二、原告起訴主張：其於民國（下同）87年1月14日向原台中市
    第十一信用合作社借款新台幣（下同）600萬元，並提供所
    有坐落台中市○○區○○段272地號及地上建物門牌台中市
    北屯區○○路441號房屋為設定抵押權，並依約繳納本息，
    嗣於88年9月10日擬將上開房屋以1,550萬元出售他人，除與
    買方訂定買賣契約，並已收受訂金及部分期款，且已備齊移
    轉登記文件時，竟於88年11月1日遭被告施行假扣押之聲請
    ，並查封上開房屋，致使原告僅能解除契約並退還已收價款
    及賠償買方50萬元，且延宕至今無法出售，且上開房屋之抵
    押貸款之本息至91年12月份即無力繳納，自無力償還借款。
    嗣92年3月6日經聲請閱覽該假扣押卷宗後始知悉係因擔任原
    台中市第十一信用合作社員工楊哲明之保證人，而遭該社以
    楊哲明有利用職權之便，在放款有關文件完備前，即撥款
    390萬元，有損害該社權益為由而查封上開房屋。然楊哲明
    上開不當撥款係發生於88年3月8日至88年4月15日，上開期
    間原告業已向被告申請撤銷保證獲得同意，且依民法債編修
    正公在施行後之規定，現行人事保證契約三年期間之限制於
    民法債編修訂施行前成立之人事保證，亦適用之。則其對前
    述楊哲明之保證責任，不論是以3年為有效期間（83年6月27
    至86年6月26日滿3年）或以其於86年11月7日提出終止保證
    契約，對於楊哲明於88年3月8日至88年4月15日所為違規撥
    款貸放事件，均無保證責任。對於被告所為之錯誤查封，致
    原告受有之損害，自應負賠償之責，爰依侵權法律關係，請
    求被告賠償所受損害及所失利益，並聲明被告應給付原告00
    00000元，及法定遲延利息。
三、被告則以：原告因擔保員工楊哲明任職期間之行為，於83年
    6月27日與被告成立未定期限之人事保證契約，原告雖曾提
    出終止該保證契約之申請，然未獲被告之同意，且該被保證
    人楊哲明違反法令章程，至被告受有損害之行為係發生在民
    法修正前即88年3月間，原告對於系爭保證契約所應負之保
    證責任於民法修正前即告確定，自與事後民法關於人事保證
    契約之修定無涉，被告既不曾同意原告終止保證契約之申請
    ，並依原告應保證事項之發生，對於原告之不動產進行保全
    之假扣押程序，於法有據等語，資為抗辯。並聲明：駁回原
    告之訴。
四、原告主張於83年6月27日與經被告概括承受之台中市第十一
    信用合作社就該社員工楊哲明之職務成立未定期限之人事保
    證契約，且被保證人楊哲明於88年3月8日至88年4月15日，
    利用職權之便，在放款有關文件完備前，將390萬元分13 筆
    陸續撥款，有損害該社權益之事實，有原告提出之台中市第
    十一信用合作社支出傳票影本13紙，及被告提出員工保證書
    影本一紙，均為兩造所不爭，自堪信為真正。原告雖主張系
    爭人事保證契約若非於87年5月20日業經兩造合意終止，亦
    因民法之修正於86年6月26日即原人事保證契約三年屆滿而
    當然終止，而謂系爭人事保證契約於88年11月1日被告聲請
    假扣押執行時即已終止而消滅等情，為被告所否認，是以
    本件爭執要點厥為：（一）系爭人事保證契約是否因合意終
    止而消滅？（二）系爭人事保證契約是否因88年間民法債編
    修正公在施行而於86年6月27日因三年屆滿而消滅?經查:
(一)系爭人事保證契約未曾因合意終止而消滅。
    按當事人主張有利於己之者，就其事實有舉證之責任。民事
    訴訟法第277條定有明文。原告其所主張之起訴原因, 不能
    為相當之證明，而被告就其抗辯事實，已有相當之反證者，
    當然駁回原告之請求，最高法院20年上字2466號著有判例可
    參。本件原告主張於86年11月7日曾以申請書向被告為終止
    系爭人事保證契約之意思表示，於87年5月20日獲被告以中
    市十一信人字第193號令告知系爭保證契約自即日起失效等
    情，雖提出申請書及令文為證，且被告對於曾接獲原告申請
    終止保證一事亦不爭執，惟以僅於87年1月20日以中市十一
    信人字第008號函明確告知已通知被保證人另覓保證人辦理
    換保，惟在新保證手續未認可完備前，仍應負保證之責外，
    未曾發函同意終止保證契約，且原告提出之函文並非台中市
    第十一信用合作社所核發外，復提出台中市第十一信用合作
    社87年度之發文簿，佐以該發文簿記載內容顯示，台中市第
    十一信用合作社於87年間之發文僅至第176號，並無193號之
    公文紀錄，此外，原告於88年12月間所傳真予台中市第十一
    信用合作社之另紙87年2月18日中十一信人字第026號函亦非
    台中市第十一信用合作社所核發，末參以上開87年之發文簿
    ，該年度第026號公文應係87年2月19日所核發，受文者為劉
    佳經，發文內容為服務證明，均與原告上開函文意旨不符，
    原告所提出之以台中市第十一信用合作社之函文均係偽造不
    實等語置辯，原告對於上開函文是否為被告所概括承受之台
    中市第十一信用合作社所製作核發，既未能舉證證明，且為
    被告所否認，再佐以被告提出之上開發文簿等記載，實難認
    原告主張系爭保證契約業經被告同意而協議終止一事屬實；
    原告對於被告是否曾同意終止系爭人事保證契約，既未舉證
    證明，所述自無足採信為真正。
(二)系爭人事保證契約並未於86年6月27日因三年屆滿而當然失
    效。
    按人事保證約定之期間，不得逾三年，逾三年者，縮短為三
    年。人事保證未定期間者，自成立之日起有效期間為三年。
    上開規定於民法債編修正施行前成立之人事保證，亦適用之
    。88年4月21日日修正公布，89年5月5日施行之民法第756
    條之3第1項、第3項及民法債編施行法第35條固分別定有明
    文。惟於民法債編修正施行前成立之人事保證，其約定之保
    證期間逾三年或未定期間者，當事人依原來法律之規定，正
    當信賴其約定為有效而生之利益，應予以適當之保障；在修
    正施行前如已有保證人應負保證責任之事由發生，保證人之
    賠償責任即告確定，不能因上開修正規定之施行，而使其溯
    及的歸於消滅。是民法債編修正施行前成立之人事保證，應
    解為定有期間而於修正施行後殘餘期間未逾三年者，依其約
    定，逾三年者，縮短為三年；至未定期間者，則自修正施行
    之日起，其有效期間為三年，始符信賴保護原則，並維法秩
    序之安定。最高法院93年台上字第號著有判決可資參照。
    本件原告雖係於83年6月27日立具系爭保證書，載明：「保
    證人茲保證被保人（即楊哲明）在貴社服務期間內，如有法
    令章程社規或其他原因，致貴社利益蒙受損害情事（包括虧
    短款項及便利本人或他人假借名義，套借款項而無法償還）
    ，保證人等願負與該被保人連帶負完全清償之責。」等語，
    其性質雖為未定期限人事保證，且迄民法債編修正即88 年4
    月21日修正公布，89年5月5日施行止，系爭人事保證契約未
    曾合意終止，已詳述如前，然迄民法債編修正公布施行前即
    88年3月8日至88年4月15日止，即發生系爭人事保證契約之
    被保證人楊哲明有利用職務之便，將尚未核准放款之390萬
    元貸款金額陸續放出，致原告受有損害之應保證事務，系爭
    人事保證契約保證人應負保證責任事由之發生既在民法債編
    修正施行前，則保證人即原告之賠償責任即告確定，揆諸上
    開判決意旨，自不能因上開修正規定之施行，而使系爭人事
    保證契約溯及並歸於消滅。從而，本件原告主張系爭人事保
    證契約因88年間民法債編之修正公布施行而於86年6月26日
    因三年屆滿而溯及失效，顯係有誤。
五、綜上所述，本件被告所辯本於兩造間之系爭人事保證契約保
    證人即原告應擔保之事由，對原告所為假扣押保全程序之查
    封行為，於法既非無據，則被告於88年11月間所為之查封行
    為既無不當且非不法，是以，原告本於侵權法律關係，請求
    被告賠償所受損害及法定遲延利息，顯無理由，應予駁回。
六、訴訟費用負擔之依據：民事訴訟法第78條。
中    華    民    國    95    年    3    月    10     日
                  民事第三庭    法  官  林靜芬
正本係照原本作成。
如對本判決上訴，須於判決送達後20日內向本院提出上訴狀。
中    華    民    國    95    年    3    月    10    日
                                書記官


司法院資訊處製作；財團法人民間司法改革基金會備份。
